【裁判字號】    89,訴,5078
【裁判日期】    900327
【裁判案由】    清償債務
【裁判全文】
臺灣臺北地方法院民事判決  八十九年度訴字第五○七八號
    原      告  中央信託局
    法定代理人  丙○○
    訴訟代理人  乙○○
                甲○○
    被      告  己○○
                戊○○
                            .
                丁○○      住：台北縣三重市○○○路五一號六樓
右當事人間請求清償債務事件，本院判決如左：
    主    文
被告應連帶給付原告新台幣貳佰伍拾萬元，及如附表所示之利息、違約金。
訴訟費用由被告連帶負擔。
本判決於原告以新台幣捌拾萬元為被告供擔保後，得假執行。但被告丁○○如於假
執行程序實施前，以新台幣貳佰伍拾萬元為原告預供擔保，得免為假執行。
    事    實
甲、原告方面：
一、聲明：除假執行擔保金額外，如主文所示。
二、陳述：
（一）被告己○○以被告戊○○、丁○○為連帶保證人，於民國（下同）八十五年五
      月十三日與原告簽訂個人購置房屋貸款契約，借用新台幣（下同）二百五十萬
      元，借款期限為八十五年五月十六日至一○五年五月十六日止，自借款撥款日
      即八十五年五月十六日起，前二十四個月按月付息，自第二十五個月即八十七
      年五月十六日起，再依年金法計算，按月於每月十六日前攤付本息，約定利息
      按郵匯局一年期定期儲蓄存款利率加百分之一計算，並於郵政儲金轉存銀行利
      率調整時，自調整日起隨同調整，且利息遲付逾一年後，經原告催告仍不還時
      ，得將遲付之利息滾入原本計算複利，逾期清償在六個月以內者，按上開利率
      百分之十，超過六個月者，按上開利率百分之二十計付違約金。詎被告己○○
      自八十六年十月十六日起即未依約按期付息，迭經催討，均置之不理，依前開
      契約第八條之約定，債務已視為全部到期，尚積欠如訴之聲明所示之金額，而
      被告戊○○、丁○○為連帶保證人，依法應負連帶清償之責，前經原告就本案
      抵押物向台灣板橋地方法院聲請拍賣強制執行，惟未拍定，另原告依督促程序
      聲請對被告發支付命令，亦因其異議而失其效力，致原告迄今仍未受償，為此
      爰依消費借貸及連帶保證之法律關係提起本件訴訟等語。
（二）對被告抗辯所為之陳述：
  １、被告己○○確從八十六年十月十六日起即未依約按期繳納，其稱之後仍有陸續
      繳款四、五次約六萬四千元之金額並不實在，而其所有繳的金額早已經過沖帳
      ，是原告依如聲明附表所示之金額請求，並無錯誤。
  ２、被告丁○○辯稱尚無須負連帶保證人責任，委無可採，因：
    (1)銀行法雖於八十九年十一月一日修正並增訂第十二條之一，惟依法律不溯既往
      原則，該法新增之規定，應僅適用於公布施行後所生之事實，本件契約係成立
      於八十五年五月十三日，自不適用該新增之規定；又退步言，縱應適用該規定
      ，然依該條第三項但書規定「為取得執行名義或保全程序者，不在此限。」，
      是原告仍得訴請被告三人應連帶給付借款；再依財政部九十年一月二日台財融
      （一）第九○七○○○八○號函所示，本次銀行法修正生效前所簽訂，目前存
      續中之「自用住宅放款」或「消費性放款」舊契約，得繼續沿用至契約屆滿日
      止，故被告自仍應依原契約負責。
    (2)被告丁○○於締約時，即同意依契約第十一條約定，於被告己○○未依約還款
      時，即與其負連帶清償之責，對原告各負清償借款全部本息、違約金及費用之
      義務；又依最高法院四十五年度台上字第一四二六號、十九年度上字第三三○
      號判例可知，連帶保證與普通保證不同，不得主張民法第七百四十五條先訴抗
      辯權。
    (3)被告丁○○稱原告取得足額擔保之額數、借款額數均不實，其謂本案之借款總
      數四百七十萬元，而原告取得實質抵押權五百六十四萬元云云，惟查實情應係
      被告己○○向公務人員住宅及福利委員會借款二百二十萬元，並設定本金最高
      限額二百六十四萬元之第一順位抵押權給該會後，再向原告借款二百五十萬元
      ，並設定本金最高限額三百萬元之第二順位抵押權給原告，顯見其所辯洵屬臨
      訟卸責之詞，不可採信。
三、證據：提出個人購置房屋貸款契約、台灣板橋地方法院八十八年度補字第一四七
    七號民事裁定、催告函、存證信函、財政部九十年一月二日台財融（一）字第九
    ○七○○○八○號函、土地及建物登記謄本等件為證。
乙、被告方面：
壹、被告己○○部分：
一、聲明：駁回原告之訴及其假執行之聲請。
二、陳述：伊不是不還本件債務，而是因八十六年十一月家遭遽變，致經濟陷入絕境
    ，無力依約按期繳納，請原告給伊緩衝期限，之前已多次與原告協商解決之道，
    惟因立場各異，未能獲致結論，遽原告即迫不及待，就本件貸款之抵押物向法院
    聲請強制執行，經過三次拍賣未成，較原價已損失達百分之六十，被告曾以陳請
    書懇請原告比照目前各私立銀行處理逾期放款之模式，並提出四項建議，包括自
    八十六年十一月起至目前為止之違約金淮予免除、比較各行庫房貸降低利息、原
    所積欠之利息併入本金按月繳納，俟伊有能力時再酌予調整，此在其他銀行絕對
    係可行的，惟原告非但不予答覆，竟逕向法院提起訴訟，目的安在，令人費解；
    原告起訴的金額二百五十萬元是對的，但不是從八十六年十月十六日開始即沒有
    繳錢，伊有陸陸續續地在繳，繳了四、五次約六萬四千元，惟直至今日還未向法
    院提出證據。
三、證據：提出陳情書、台灣板橋地方法院八十八年度執字第六四二二號強制執行事
    件公告等件為證。
貳、被告丁○○部分：
一、聲明：駁回原告之訴及其假執行之聲請；如受不利判決，願供擔保，請准免為假
    執行。
二、陳述：
（一）伊係因不懂法律，才簽名作連帶保證人，銀行之連帶保證人制度，殘害無辜百
      姓，破壞銀行風險管理及內部控管功能，扭曲金融市場應有之機制，幸八十九
      年十一月一日修正公布之銀行法第十二條之一，釐清金融機構與連帶保證人之
      責任義務，規定銀行應先就借款人進行求償，不足部分始得就連帶保證人平均
      求償之；而本件原告經層層稽核後，取得實質抵押權五百六十四萬元，相較於
      借款總數僅四百七十萬元，乃足額擔保，自不得再要求伊負連帶保證之責；況
      依財政部九十年一月二日台財融（一）第九○七○○○八○號函亦認「借款人
      或連帶保證人若要求改契約免除連帶保證人或改定保證責任之範圍，銀行得參
      照本條（銀行法第十二條之一）立法意旨，以合議方式共同協商。」，亦足證
      原告逕提起本件訴訟為無理由。
（二）依八十八年四月二十一日民法修正有關保證人相關規定之修正意旨，乃以減輕
      保證人之責任為本旨，亦即於法無明文規定或契約未明文約定時，即應作有利
      於保證人之解釋；而依新修訂之民法債編施行法第三十三條規定，新增訂之民
      法第七百三十九條之一關於民法所規定之保證人權利，除法律另有規定外，不
      得預先拋棄之規定，可溯及適用於民法債編修正前所成立之保證，本件既為長
      達二十年之連帶保證契約，對保證人毫無保障可言，且前開房屋貸款契約又未
      特別約定連帶保證人依民法第七百四十六條第一款規定拋棄同法第七百四十五
      條先訴抗辯權，自不容再同昔日見解謂連帶保證人即屬保證人拋棄先訴抗辯權
      之約定，是伊得主張保證人之先訴抗辯權，於原告尚未就主債務人之財產強制
      執行而無效果前，拒絕清償。
（三）關於物之擔保責任與人之擔保責任併存時，究竟何者優先，歷年實務見解固尚
      有爭議，惟依最高法院四十九年度台上字第一九一七號判決等實務見解及學者
      有力見解，均傾向物之擔保責任優先說，本件原告自應先就抵押物求償，於無
      法全數得償時，始得向伊求償。
三、證據：提出立法院公報初稿、台灣法學雜誌論文、陳情書、台灣板橋地方法院八
    十八年度執字第六四二二號強制執行事件公告、財政部台財融（一）第九○七○○○八○號函等件為證。
參、被告戊○○部分：
    被告戊○○未於言詞辯論期日到場，亦未提出書狀作何聲明或陳述。
    理    由
甲、程序方面：
一、本件依兩造個人購置房屋貸款契約第十二條，約定以原告營業所在地之管轄地方
    法院為第一審管轄法院，有前開貸款契約附卷可稽，而原告營業所在地為台北市
    ○○街○段，是本院就本件訴訟自有管轄權，合先敘明。
二、本件被告戊○○未於言詞辯論期日到場，核無民事訴訟法第三百八十六條所列各
    款情形，應依原告之聲請，就被告戊○○部分由其一造辯論而為判決。
乙、得心證之理由：
一、本件原告主張之事實，已據其提出個人購置房屋貸款契約、台灣板橋地方法院八
    十八年度補字第一四七七號民事裁定、催告函、存證信函、土地及建物登記謄本
    等件為證，自堪信原告之主張為真實。
二、至被告己○○雖辯稱：伊於八十六年十月十六日後仍陸續繳款四、五次約六萬四
    千元云云，惟為原告所否認，陳稱：被告己○○確於八十六年十月十六日起即未
    依約按期繳納，其稱之後仍有陸續繳款四、五次約六萬四千元之金額並不實在，
    而其所有繳的金額早已為之沖帳，是原告依如聲明附表所示之金額請求，並無錯
    誤等語。查原告起訴主張被告己○○尚積欠二百五十萬元債權本金之事實，業據
    被告己○○明白自認在卷，而被告己○○另辯以其於八十六年十月十六日後仍陸
    續繳款四、五次約六萬四千元之金額一節，既為對其有利之事實，依民事訴訟法
    第二百七十七條規定，應由被告己○○負舉證之責，然查被告己○○遲至九十年
    三月二十日本院言詞辯論終結期日，未能舉出任何證據以實其說，自應承受未盡
    舉證之責之不利益；甚且本件訴訟於八十九年十一月二十七日即由原告起訴，之
    後並再進行言詞辯論及準備程序，被告己○○亦自承歷次期日均經合法通知並到
    庭，其未積極主張並舉證對己有利之事實，依八十九年二月九日修正公布之民事
    訴訟法第二百七十六條等規定之精神，當事人未盡促成訴訟程序迅速並經濟進行
    之法律上義務，亦難卸拖延訴訟之責。
三、而被告丁○○雖辯稱：伊當初雖簽名作連帶保證人，惟依八十九年十一月一日修
    正公布之銀行法第十二條之一規定，本件原告已取得足額擔保，不得要求伊負連
    帶保證之責，且原告求償時亦應先就借款人部分求償，不足部分始得向連帶保證
    人求償，況財政部九十年一月二日台財融（一）第九○七○○○八○號函亦認銀
    行應參照上開法條意旨，以合議方式與借款人及連帶保共同協商，是原告不得逕
    提起本件訴訟；又依八十八年四月二十一日民法修正有關保證人責任之相關規定
    ，本件兩造契約既未特別約定伊拋棄先訴抗辯權，伊自得主張該項權利；再依最
    高法院四十九年度台上字第一九一七號判決等實務見解及學者有力見解，傾向物
    之擔保責任優先說，是本件原告自應先就抵押物求償，於無法全數得償時，始得
    向伊求償云云。惟查：
（一）為求法律秩序之安定性，並兼顧人民信賴利益及對交易安全之保護，故除有明
      文規定外，法律適用應遵循不溯及既往原則，本件兩造房屋貸款契約於八十五
      年五月十三日即訂立，而銀行法第十二條之一係於八十九年十一月一日始修正
      公布，並依同法第一百四十條第一項規定自公布日起施行，無回溯適用之規定
      ，被告丁○○以兩造契約違反銀行法第十二條之一規定而爭執其效力，顯違反
      法律不溯既往之原則；況依其所舉之財政部台財融（一）第九○七○○○八○
      號函所示：「本次銀行法修正生效前所簽訂，目前存續中之『自用住宅放款』
      『消費性放款』舊契約，得繼續沿用至契約屆滿日止；惟借款人或連帶保證人
      若要求改契約免除連帶保證人或改定保證責任之範圍，銀行『得』參照本條（
      銀行法第十二條之一）立法意旨，以合議方式共同協商。」，本件個人購置房
      屋貸款舊契約依該函令亦仍得繼續沿用，再該函令又未課予銀行必得與借款人
      或連帶保證人協商之義務，足認被告丁○○援引銀行法第十二條之一規定及前
      開函令爭執兩造契約效力，尚有未洽。
（二）民法債編各論保證一節雖於八十八年四月二十一日經修訂公布，其中第七百三
      十九條之一關於民法所規定之保證人權利，除法律另有規定外，不得預先拋棄
      之規定，並依同日修正公布之民法債編施行法第三十三條，可溯及適用於該規
      定修正前所成立之保證，惟上開規定乃民法關於一般保證之原則性規定，雖揭
      櫫對一般保證人權利加以保護之基本原則，然並未明文推翻民法上關於連帶債
      務人責任規定之法律效果，不能由之逕得出連帶保證人原則上亦享有先訴抗辯
      權等一般保證人權利之結論；而連帶保證人在本質上即與一般保證人不同，其
      既屬連帶債務人之一種，債權人自可依民法第二百七十三條之規定，任擇對負
      連帶債務之借款人與連帶保證人一人或數人或全體，同時或先後為全部或一部
      給付之請求，因之連帶保證人本即無所謂先訴抗辯權可言，其可謂即屬民法第
      七百三十九條之一「法律另有規定」之除外情形，非如被告丁○○辯稱尚須於
      連帶保證契約上另外約定拋棄先訴抗辯權，始得謂其未享有該權利云云。
（三）再物之擔保責任與人之擔保責任併存時，究竟何者為優先，學說及實務上尚未
      有定論，或有見解認最高法院十九年度上字第三三○號判例即我國採物之擔保
      責任優先說之依據，惟該判例雖謂債務關係如於設定擔保物權外並有保證人者
      ，依原則應先儘就擔保物拍賣充償，然亦明文揭示當事人間特約之效力應更為
      優先，查兩造契約第十一條約定：「甲方之借款人與連帶借款人未依約還款時
      ，其連帶保證人願與甲方負連帶清償之責，即借款人、連帶借款人與連帶保證
      人均對乙方各負清償本借款全部本息、違約金及費用之義務。」等語，有該契
      約附卷可稽，應認兩造已約定連帶保證人於借款人未依約還款時，對債權人即
      負清償全部本息、違約金及費用之義務，被告丁○○不得主張原告須先就抵押
      物拍賣後無法全數得償時，始得向其求償；況如前所述連帶保證人與一般保證
      人本質上具差異性，亦足認於當事人間關於保證責任之約定屬連帶保證人時，
      即非屬須先就物之擔保責任求償之情形；更遑論被告己○○已自承本件貸款抵
      押物已經三次拍賣未成，較原價已損失達百分之六十等語，益見被告丁○○所
      辯，洵屬無據。
（四）綜上所述，被告丁○○所辯，均不足採，其應依兩造契約對原告負連帶保證人
      責任，洵堪認定。
四、被告己○○借款未依約按期付息，經視為全部到期，而被告戊○○、丁○○為連
    帶保證人，依法應負連帶清償之責，從而，原告依消費借貸及連帶保證之法律關
    係，訴請被告連帶給付如訴之聲明所示之金額，為有理由，應予准許。
丙、假執行之宣告：
    原告及被告丁○○均陳明願供擔保，請求宣告假執行或免為假執行，經核均無不
    合，茲酌定相當之擔保金額，併准許之。
丁、結論：
    本件原告之訴為有理由，依民事訴訟法第三百八十五條第一項前段、第八十五條
    第二項、第三百九十條第二項、第三百九十二條，判決如主文。
中      華      民      國    九十      年      三      月    二十七    日
                        民事第四庭  審判長  法      官  謝明珠
                                            法      官  洪于智
                                            法      官  孫曉青
右為正本係照原本作成
如對本判決上訴，須於判決送達後廿日內向本院提出上訴狀
中      華      民      國    九十      年      三      月    二十七    日
                                            法院書記官  袁以明


司法院資訊處製作；財團法人民間司法改革基金會備份。
